臺灣高等法院臺中分院刑事判決　　　　　　　八十九年度上更(一)字第四四○號
　　上　訴　人
　　即　被　告　壬○○
　　選任辯護人　郭賢傳
　　上　訴　人
　　即　被　告　甲○○
　　指定辯護人　本院公設辯護人　丁○○
右上訴人因貪污治罪條例等案件，不服臺灣台中地方法院八十八年度訴字第一五九三
號中華民國八十八年十二月八日第一審判決（起訴案號：臺灣台中地方法院檢察署八
十八年度偵字第五二一七號），提起上訴，判決後經最高法院發回更審，本院判決如
左：
      主    文
原判決關於壬○○、甲○○部分均撤銷。
壬○○共同依據法令從事公務之人員，對於主管之事務，直接圖私人不法之利益，處
有期徒刑貳年，褫奪公權參年。緩刑伍年。
甲○○無罪。
      事    實
一、壬○○係台中縣和平鄉公所建設課技士，為依據法令從事公務之人員。民國八十
    五年間，臺灣省政府以八十五年十一月五日八五府民原字第一七０八０一號函，
    檢附「德基水庫淹沒區佳陽部落遷村戶（廿八戶）地上物果樹補償清冊」（下稱
    補償清冊），責由台中縣政府函轉和平鄉公所切實查對原始資料，填具印領清冊
    據以發放補償費，壬○○負責承辦核發該項補償費之業務，明知臺灣省政府核定
    之補償清冊，其中受補償戶張進破（已歿，繼承人為張忠元）所有坐落台中縣和
    平鄉○○段第七四地號之果樹應領補償費為新台幣（以下同）三十萬六千元；受
    補償戶吳東漢（已歿，繼承人為尤希又‧亞芙）所有坐落同地段第一○三地號之
    果樹應領補償費為三萬二千一百元，坐落同地段第一四八地號之果樹應領補償費
    為十萬八千元；受補償戶周金泉（已歿，繼承人為甲○○等人）所有坐落同地段
    第二五八地號之果樹應領補償費為九萬三千六百元；壬○○於八十六年一月十五
    日在和平鄉公所之圖書館，依據上開臺灣省政府核定之補償清冊，另行製作「德
    基水庫集水區淹沒區原住民保留地佳陽村落二十八戶地上物補償損失補助金印領
清冊」（下稱印領清冊）時，由尤希又‧亞芙（原名吳德成，經本院裁定停止訴
    訟，俟另結）幫其計算各受補償戶補償費所得加計之利息，詎壬○○竟與尤希又
    ‧亞芙共同基於犯意聯絡，由壬○○在其製作之「印領清冊」上面，將上開張進
    破所有坐落佳陽段第七四地號應領之補償費三十萬六千元故予漏列；並將吳東漢
    所有坐落同地段第一○三地號應領之補償費三萬二千一百元登載為三萬八千一百
    元，及坐落同地段第一四八地號應領之補償費十萬八千元登載為三十萬八千元；
    另將周金泉所有坐落同地段二五八地號應領之補償費九萬三千六百元登載為十九
    萬三千六百元，並由尤希又‧亞芙依據各該登記不實之數額，逐筆按年利率百分
    之五計算五年之利息，經壬○○將之一併登入該「印領清冊」之「利息」一欄，
    明知為不實之事項，而登載於職務上所掌之公文書，並將此登載不實之「印領清
    冊」交由和平鄉公所之財政課、主計室、會計室等相關單位據以核發補償費，足
    生損害於臺灣省政府及台中縣政府對於德基水庫淹沒區佳陽村落二十八戶地上果
    樹損失補償之正確性、及張進破之繼承人張忠元，壬○○、尤希又‧亞芙二人共
    同藉此方式，對於壬○○主管之事務，直接圖私人不法之利益，致尤希又‧亞芙
    因而溢領二十萬六千元，及按年利率百分之五計算五年之利息五萬一千五百元，
    共計二十五萬七千五百元之補償費，壬○○不知情之表弟甲○○亦因而溢領十萬
    元，及按年利率百分之五計算五年之利息二萬五千元，共計十二萬五千元之補償
    費，壬○○則期待尤希又‧亞芙於事後及甲○○於知情後，各憑良心分給其部分
    溢領之金額，使其得以間接圖自己不法之利益，惟事後尤希又‧亞芙、甲○○均
    未將溢領款項朋分予壬○○，壬○○間接圖自己不法利益部分因而未遂。嗣於八
    十六年底，經台中縣和平鄉公所建設課課員林光田與台中縣政府原住民行政課人
    員共同核對臺灣省政府核定之補償清冊及鄉公所製作之印領清冊，始查獲上情，
    並經催索後，由尤希又‧亞芙、甲○○各自繳回所溢領之金額。
二、案經台中縣調查站移送臺灣臺中地方法院檢察署檢察官偵查起訴。
      理    由
壹、上訴人壬○○部分：
一、訊據上訴人即被告壬○○矢口否認前揭犯行，辯稱上開「印領清冊」中之錯誤，
    可能係因於其疏忽所致，其於調查筆錄中之自白，係出於調查人員之逼迫，所供
    並非真實，其並未與尤希又‧亞芙及甲○○共同謀議，故意在「印領清冊」上面
    為不實之登載，由甲○○與尤希又‧亞芙分別溢領補償費後，再與其朋分溢領之
    金額，而圖私人不法之利益云云。惟查：
  (1)右揭事實，業據被告壬○○於偵查中檢察官訊以有何答辯時，已自白：「我承認
    錯了」，「（為何竄改清冊，圖利吳德成？）在作業上不曉得怎麼寫的。」、「
    辦此業務多久？）十五年了，第一次改清冊」等語在卷，（偵查卷第七十七頁、
    第九十三頁），於本院更審調查中復供承上開「印領清冊」（筆錄誤載為應領清
    冊），係其在和平鄉公所圖書館依據臺灣省政府核定之「補償清冊」所抄錄，再
    將「印領清冊」整張交由尤希又‧亞芙逐筆計算利息等情不諱，並據共同被告尤
    希又‧亞芙供承確實在場一起幫壬○○照壬○○製作的清冊計算利息無訛，（更
    一卷第四十三至四十六頁），且被告壬○○於法務部調查局台中縣調查站調查時
    ，亦坦供其並未跟他們（指尤希又‧亞芙與甲○○）說要朋分溢領的金額，其只
    是心裡面希望他們事後能憑良心分一點給伊等語，業經本院調取錄影帶當庭播放
    ，並經被告壬○○確認該錄影帶之內容與其在調查站接受訊問當時之情形無異，
    （本院卷第一三九、一四０頁），此外又有臺灣省政府八十五年十一月五日八五
    府民原字第一七０八０一號函、臺灣省政府核定之「補償清冊」、被告壬○○製
    作之「印領清冊」附卷可稽，（偵查卷第十三頁、第十四、十五頁、第十九至二
    十一頁、第四十三至四十七頁），及被告壬○○等人於台中縣調查站接受訊問之
    錄影帶扣案足憑。嗣尤希又‧亞芙與甲○○經催繳後，已分別向和平鄉公所繳回
    各自溢領之補償費，亦有台中縣和平鄉公所繳款書影本二紙附於偵查卷第六十五
    、六十六頁可按，（尤希又‧亞芙繳回二十五萬七千五百元部分，繳款書上將繳
    款人誤載為周榮生；甲○○繳回十二萬五千元部分，繳款書上將繳款人誤載為吳
    德成）。
  (2)被告壬○○係依據臺灣省政府核定之「補償清冊」，另行製作「印領清冊」，再
    由共同被告尤希又‧亞芙依據該「印領清冊」逐筆計算各受補償戶補償費之利息
    ，業據被告壬○○與尤希又‧亞芙二人一致供明在卷，已詳前述，而依臺灣省政
    府核定之「補償清冊」所示，其中受補償戶張進破受補償之地號計有佳陽段七四
    、七七、一一四號等三筆，其果樹複價各為三０六０００元、二０四０００元、
    一０三０二０元；受補償戶吳東漢受補償之地號計有佳陽段六九、一０三、一四
  八號等三筆，其果樹複價各為八一六００元、三０六００加一五００計三二一０
    ０元、一０二０００加六０００計一０八０００元；受補償戶周金泉受補償之地
    號計有佳陽段八二、一二一、二五八號等三筆，其果樹複價各為五五九三六元、
    三六００加二四００加二二０八０計二八０八０元、八一六００加一二０００計
    九三六００元；被告壬○○於其製作之「印領清冊」上，除張進破所屬之佳陽段
    七四號該筆外，均已據實轉載，七四號該筆之地號及面積亦已予轉載，而獨漏該
    筆之果樹複價（補償費）未予轉載，且該筆之補償費三十萬六千元，其中之二十
    萬六千元又分別計入受補償戶吳東漢所屬之佳陽段一０三、一四八號該二筆，其
    餘十萬元則計入受補償戶周金泉所屬佳陽段二五八號該筆，而將吳東漢所屬上開
    一０三號該筆原經臺灣省政府核定之補償費三二一００元改為三八一００元，將
    吳東漢所屬上開一四八號該筆原經臺灣省政府核定之補償費一０八０００元改為
    三０八０００元，將周金泉所屬上開二五八號該筆原經臺灣省政府核定之補償費
    九三六００元改為一九三六００元，張進破上開七四地號該筆土地之果樹補償費
    三十萬六千元，不僅被漏列，且逕自被分配到吳東漢與周金泉二人應受補償之一
    ０三、一四八、二五八等三筆地號上面，豈是「出於疏誤」一語所得自圓其說？
  (3)共同被告尤希又‧亞芙於法務部調查局為其作測謊鑑定時，對於「你叫吳德成嗎
    ？」「你住在和平鄉嗎？」「你是泰雅族原住民嗎？」等三個「無關問題」，及
    對於「參考問題」─你有說實話嗎？其回答均為肯定，  對於「你在領取補償費
    之前與壬○○有任何協議嗎？」「你領取補償費時知道與縣府核定金額不符嗎？
    」「你溢領的錢有分給壬○○嗎？」等三個「涉案問題」，及對於「控制問題」
    ─你曾經偷過東西嗎？其回答均為否定；經採「控制問題法」及「混合問題法」
    二度測試，其於回答「涉案問題」時之膚電反應（Ｇ‧Ｓ‧Ｒ‧曲線）持續居於
    高點而未隨「無關問題」及「控制問題」之反應變化而變化，符合「說謊」特性
    ，故研判其於「涉案問題」之回答有說謊。被告壬○○於法務部調查局為其作測
    謊鑑定時，對於「你叫壬○○？」「三十年次？」「今年是民國八十八年？」等
    三個「無關問題」、「欺騙太太？」「偷過東西？」等兩個「控制問題」、及「
    有無塗改清冊上之補償金？」「吳（德成）、周（生榮）二人有無朋分給你溢領
    之補償金？」等兩個「涉案問題」，經採「控制問題法」二度測試，其於回答「
    「有無塗改清冊上之補償金？」該「涉案問題」時之膚電反應（Ｇ‧Ｓ‧Ｒ‧曲
    線），持續居於高點，而未隨「無關問題」及「控制問題」之反應變化而變化，
    符合「說謊」特性，故研判其對於該「涉案問題」之回答有說謊；另外其對於「
    吳（德成）、周（生榮）二人有無朋分給你溢領之補償金？」該「涉案問題」時
    之膚電反應（Ｇ‧Ｓ‧Ｒ‧曲線），未持續居於高點，且於第二度測試時之振幅
    與「無關問題」及「控制問題」相當，故研判其於回答該「涉案問題」時未說謊
    ，業據法務部調查局函覆本院至詳，有法務部調查局鑑定通知書、法務部調查局
    九十年五月十一日（九０）陸（三）字第九００三一一五三號函、測謊問卷、生
    理紀錄圖等附卷可參，（原審卷第五十八頁，本院更一卷第五十八頁、第一一八
    至一二三頁），益徵被告壬○○所辯上開「印領清冊」之登載不實係出於疏誤，
    及其未與尤希又‧亞芙共謀對於主管之事務圖私人不法之利益云云，顯有不實，
    共同被告尤希又‧亞芙所供關於上開「印領清冊」登載不實及其溢領補償費，均
    非其事前所知情云云，亦難憑採。
  (4)上開調查局第九００三一一五三號函第四項雖載稱：「至於壬○○有無分得吳德
    成之溢領款項一節，前述二次（指蘇、吳二人先後各別接受測謊）測謊結果發生
    差異情事，研判應係蘇、吳二人已有朋分溢領款項之分贓協議，故而【涉案問題
    ７】（即你溢領的錢有分給壬○○嗎？）持續對吳德成造成刺激，膚電反應（Ｇ
    ‧Ｓ‧Ｒ‧曲線）呈情緒波動反應，前述二次測謊壬○○有無溢領補償金結果不
    一，建議貴院於裁判壬○○與吳德成朋分溢領款項部分，應審酌其他相關事證，
    不以測謊報告為裁判的唯一依據」等語，惟查關於本案共同被告壬○○、甲○○
    、尤希又‧亞芙等三人究有無進行或達成朋分溢領款項之協議一節，除被告壬○
    ○於台中縣調查站調查時自白外，自台中縣調查站調查時起以迄本院更審中，始
    終為其餘二被告所一致否認，且共同被告甲○○所領取之補償費，除分給其姊妹
    每人一萬元外，其餘則全部由彼兄弟周進喜、周吉德、甲○○三人均分，尤希又
    ‧亞芙所領取之補償費，除分給其姊妹周美好、劉吳靜枝各五萬元及十五萬元外
    ，其餘均歸尤希又‧亞芙取得，周進喜、周吉德、周美好、劉吳靜枝等人均未聞
    甲○○及尤希又‧亞芙提及要將領取之補償費從中扣取一部分給鄉公所之承辦人
    員等情，已分別據證人周進喜、周吉德、周美好、劉吳靜枝於本院更審前調查中
    到庭證述在卷，（本院第一九號上訴卷第一０四至一０七頁），此外亦無任何積
    極證據足認彼三人確曾就朋分溢領款項一事有所協議，被告壬○○於接受測謊時
    ，就關於其朋分溢領補償金該問題之否認亦未呈情緒波動之反應，其測謊鑑定結
    果，業經調查局研判被告壬○○於回答該問題時未說謊，卻又以共同被告尤希又
    ‧亞芙於回答「涉案問題７」（你溢領的錢有分給壬○○嗎？）時呈情緒波動反
    應，研判應係蘇、吳二人已有朋分溢領款項之分贓協議，該局關於此部分之研判
    似不能完全排除矛盾，尚無從據以認定共同被告壬○○、尤希又‧亞芙、甲○○
    等三人，或壬○○、尤希又‧亞芙二人間，曾就朋分溢領款項一事有所協議。至
    關於被告壬○○、尤希又‧亞芙等二人對上開「印領清冊」之登載不實及溢領補
    償金等事實並非不知情，其事證已詳前述，雖對於尤希又‧亞芙、甲○○二人有
    無朋分溢領之補償金給壬○○一節，被告壬○○、尤希又‧亞芙二人之測謊鑑定
    結果互相矛盾，或尤希又‧亞芙關於該問題之測謊結果不足憑採，然亦不得因此
    即謂被告壬○○及尤希又‧亞芙之前揭自白有何不實，或尤希又‧亞芙接受測謊
    鑑定之結果全部均無可參酌。
  (5)被告壬○○辯稱其在台中縣調查站之自白係出於調查人員所逼迫云云，本院經調
    取該調查筆錄製作過程之錄影帶當庭播放結果，關於被告壬○○所供其並未跟他
    們（指尤希又‧亞芙與甲○○）說要朋分溢領的金額，只是心裡面希望他們事後
    能憑良心分一點給伊等語，係在被告壬○○與調查人員單純二人相處對談之情境
    下，以狀甚誠摰之態度所為之自白，並未發現調查人員有何逼供之情事，乃本院
    當庭勘驗該錄影帶所得印象，並經被告壬○○確認所播放之內容與其在調查站接
    受訊問當時之情形無異，證人即負責承辦本案之調查人員戊○○亦經到庭證稱調
    查筆錄之製作過程，對被告並無威迫利誘或以不正方法取供等情事，（本院更一
    卷第一一０頁），被告所辯其在台中縣調查站之自白係出於調查人員所逼迫云云
    ，尚難遽予採信。事證明確，被告前揭犯行，堪以認定。
三、核被告壬○○所為，其在所製作之「印領清冊」上面，將明知為不實之事項，而
    登載於職務上所掌之公文書，並將此登載不實之「印領清冊」交由和平鄉公所之
    財政課、主計室、會計室等相關單位據以核發補償費，自足生損害於臺灣省政府
    及台中縣政府對於德基水庫淹沒區佳陽村落二十八戶地上果樹損失補償之正確性
    、及張進破之繼承人張忠元，係犯刑法第二百十六條、第二百十三條之行使公務
    員登載不實之公文書罪；其對於主管之事務，直接圖甲○○、尤希又‧亞芙私人
    不法之利益，係犯貪污治罪條例第六條第一項第四款之對於主管之事務直接圖私
    人不法利益罪；其對於主管之事務，間接圖其私人之不法利益未遂部分，係犯貪
    污治罪條例第六條第二項、第一項第四款之對於主管之事務間接圖私人不法之利
    益未遂罪。被告明知為不實之事項而登載於職務上所掌之公文書，並持以行使，
    其於所掌公文書為不實登載之低度行為，為其行使公務員登載不實公文書之高度
    行為所吸收，不另論罪；其與尤希又‧亞芙間，就所犯行使公務員登載不實之公
    文書及對於主管之事務直接圖利等二罪，彼此有犯意聯絡及行為分擔，均為共同
    正犯，被告尤希又‧亞芙雖非依據法令從事公務之人員，然與依據法令從事公務
    之壬○○共同對於主管之事務直接圖私人不法之利益，依貪污治罪條例第三條規
    定，仍以共犯論。被告壬○○以一行為同時觸犯對於主管之事務直接圖私人不法
    之利益、及對於主管之事務間接圖私人不法之利益未遂等二罪，為想像競合犯，
    應從一重之對於主管之事務直接圖私人不法之利益罪處斷；其所犯行使公務員登
    載不實之公文書、及對於主管之事務直接圖私人不法之利益等二罪間，有方法、
    結果之牽連關係，應從一重之對於主管之事務直接圖私人不法利益罪處斷。查被
    告壬○○犯貪污治罪條例第六條第一項第四款之罪，在偵查中自白，應依該條例
    第八條第二項規定減輕其刑；復查被告自民國五十九年間起任職公務員迄今有年
    ，皆能奉公守法，尚無前科，因一時失慮，致觸重典，其本身分文未得，尤希又
    ‧亞芙、甲○○二人所溢領之補償費各二十五萬七千五百元及十二萬五千元，事
    後亦均已全部繳回和平鄉公所，情輕法重，審酌被告之犯罪情狀，非無可憫恕，
    倘處以法定最低刑，猶嫌過重，爰予依法再酌減其刑。
四、公訴意旨另以被告壬○○明知台中縣政府（應為臺灣省政府之誤）核定之補償清
    冊，其中受補償戶吳東漢所有坐落佳陽段一０三地號之果樹應領之補償費為三萬
    零六百元及一千五百元，加計五年之利息，分別為三萬八千二百五十元、一千八
    百七十五元；坐落同地段第一四八地號之果樹應領之補償費為十萬二千元及六千
    元，加計五年之利息，分別為十二萬七千五百元及七千五百元，該二筆地號之果
    樹補償費含利息共計十七萬五千一百二十五元；又受補償戶周金泉所有坐落同地
    段第二五八地號之果樹應領之補償費為八萬一千六百元及一萬二千元，加計五年
    之利息，分別為十萬二千元及一萬五千元，含利息合計共為十一萬七千元，其並
    無變造之權利，詎其因積欠他人債務，急需用錢，竟與尤希又‧亞芙、甲○○共
    同基於意圖為自己不法所有之犯意聯絡，互相謀議，由壬○○塗改上開業經臺灣
    省政府核定之補償清冊，將吳東漢所有坐落佳陽段一０三地號之果樹應領之補償
    費由三萬零六百元變造為三萬六千六百元，及將坐落同地段第一四八地號應領之
    補償費由六千元變造為二十萬六千元；將周金泉所有坐落同地段第二五八地號之
    果樹應領之補償費由一萬二千元變造為十一萬二千元，溢發補償金與尤希又‧亞
    芙、甲○○後，再與其朋分，因認被告壬○○另涉有刑法第二百十一條之偽造公
    文書罪嫌等語，無非以該部分之事實，業據被告壬○○於台中縣調查站調查時供
    述綦詳，並有台中縣政府（應為臺灣省政府之誤）核定之補償清冊、及被告壬○
    ○據以製作印領清冊之清冊附卷可供核對，為其依據。訊據被告壬○○堅決否認
    有該部分之犯行，辯稱其並未變造經臺灣省政府核定之「補償清冊」等語。經查
    ：
  (1)遍閱本案所有卷證資料，除偵查卷第二十二頁該張所謂之「清冊」外，別無其他
    經塗改變造之文書，證人丙○○雖於偵查中證稱後來是在被告壬○○之抽屜找到
    修改過的清冊；於本院更審調查中又證稱該張經塗改之清冊，是後來林光田在壬
    ○○辦公桌之抽屜內所取出云云，惟該證人與被告壬○○均一致供陳壬○○於調
    職離開建設課時，並未辦理移交，（更一卷第一三０、一三一頁），證人乙○○
    （和平鄉公所鄉長）、己○○（和平鄉公所秘書）、辛○○（和平鄉公所建設課
    課員）、庚○○（和平鄉公所建設課約僱人員）亦均證稱調查人員至被告壬○○
    辦公室搜索當時，彼等並未在場，（更一卷第七十六至七十九頁），被告壬○○
    復堅稱其並未變造該張清冊。該張清冊究係來自何處，確非無疑。
  (2)前揭經臺灣省政府核定之「補償清冊」，其中受補償戶張進破所有坐落台中縣和
    平鄉○○段第七四地號之果樹應領補償費為三十萬六千元；受補償戶吳東漢所有
    坐落同地段第一○三地號之果樹應領補償費為三０六００元加一五００元，合計
    為三萬二千一百元，坐落同地段第一四八地號之果樹應領補償費為十萬八千元；
    受補償戶周金泉所有坐落同地段第二五八地號之果樹應領補償費為八一六００元
    加一二０００元，合計為九萬三千六百元；壬○○依據該「補償清冊」另行製作
    之「印領清冊」，係將張進破上開佳陽段第七四地號應領之補償費三十萬六千元
    故予漏列；並將吳東漢坐落同地段第一○三地號應領之補償費三萬二千一百元登
    載為三萬八千一百元，及坐落同地段第一四八地號應領之補償費十萬八千元登載
    為三十萬八千元；另將周金泉坐落同地段二五八地號應領之補償費九萬三千六百
    元登載為十九萬三千六百元，並非如偵查卷第二十二頁該張「清冊」所示，由壬
    ○○將吳東漢坐落佳陽段一０三地號其中之一筆補償費三０六００元更改為三六
    六００元，將坐落同地段一四八地號之其中一筆補償費六０００元更改為二０六
    ０００元，及將周金泉坐落同地段二五八地號之其中一筆補償費一二０００元更
    改為一一二０００元，有各該「補償清冊」、「印領清冊」、及偵查卷第二十二
    頁該張所謂之「清冊」在卷可稽，（偵查卷第十四、十五頁，第十九至二十一頁
    ，第二十二頁），況被告壬○○係依據上開「補償清冊」另行製作「印領清冊」
    ，其逕行在「印領清冊」上面登載所變造之金額即可，衡情亦無先行製作偵查卷
    第二十二頁該張「清冊」之必要，該張所謂之「清冊」，確否為被告壬○○所製
    作，亦有可疑。
  (3)刑法第二百十一條之變造公文書罪，其構成要件，係以用公務員名義，且關於其
    職務上所製作之文書為限，偵查卷第二十二頁該張「清冊」，核無製作名義人，
    亦無從認為公文書，縱有變造更改其內容之情事，亦無變造公文書可言。
  (4)被告壬○○於台中縣調查站調查時雖自白其因積欠他人債務，急需用錢，想挪用
    其他受補償戶之補償金，將張進破坐落佳陽段七四地號之補償金三十萬六千元，
    分別增列在吳東漢及周金泉名下，乃經尤希又‧亞芙及甲○○同意，俟領取補償
    金後對分或朋分云云，惟被告壬○○嗣於偵審中均否認該部分自白之真實性，經
    查亦無其他證據足認被告壬○○關於該部分之自白確與事實相符，公訴意旨認被
    告壬○○係因積欠他人債務，急需用錢，竟與尤希又‧亞芙、甲○○共同基於犯
    意聯絡，互相謀議由壬○○竄改上開「補償清冊」，溢發補償金與尤希又‧亞芙
    、甲○○後再與壬○○朋分，尚有未洽。
  (5)被告壬○○被訴涉犯刑法第二百十一條變造公文書部分，經查並無積極證據足認
    被告確有該部分之犯行，惟公訴人認此部分與上開應予論罪科刑部分，有方法、
    結果之牽連關係，屬裁判上一罪，爰不另為無罪之諭知。
貳、上訴人甲○○部分：
一、公訴意旨又以：甲○○因壬○○積欠他人債務，急需用錢，竟與壬○○及尤希又
    ‧亞芙共同基於犯意聯絡，互相謀議由壬○○竄改上開業經台灣省政府核定補償
    費之公文書，溢發補償金與伊及尤希又‧亞芙後再與壬○○朋分。嗣壬○○即將
    上開吳東漢坐落佳陽段第一○三地號應領取之補償費，由三萬零六百元變造為三
    萬六千六百元、同地段第一四八地號應領取之補償費，由六千元變造為二十萬六
    千元；及將周金泉坐落同地段二五八地號應領取之補償費，由一萬二千元變造為
    十一萬二千元。壬○○並明知為不實之事項，據以登載於其職務上製作之「印領
    清冊」，溢發補償金二十五萬七千五百元（含加計按年利率百分之五計算五年之
    利息）與吳東漢之繼承人尤希又‧亞芙，及十二萬五千元（含加計按年利率百分
    之五計算五年之利息）與周金泉之繼承人甲○○，對於主管之事務，直接圖甲○
    ○、尤希又‧亞芙不法之利益，並間接圖自己不法之利益，因認甲○○係與壬○
    ○、尤希又‧亞芙共同涉犯貪污治罪條例第六條第一項第四款對於主管之事務圖
    利、刑法第二百十一條偽造公文書、第二百十三條明知為不實之事項而登載於職
    務上所掌公文書等罪嫌。
二、訊據上訴人即被告甲○○堅決否認上開被起訴之犯行，辯稱其應領多少之補償費
    ，事前其並不清楚，其至和平鄉公所領取補償費當時，由鄉公所承辦人員交給其
    支票，其即持往兌領，有無溢領其根本不知情，其亦從未與壬○○或尤希又‧亞
    芙有過協議，壬○○說伊溢發補償費是先跟其與尤希又‧亞芙經過協議云云，完
    全是亂講的等語。
三、公訴意旨認被告甲○○涉犯上開罪嫌，無非以前揭事實，業據被告壬○○於台中
    縣調查站調查時坦承不諱，並有經臺灣省政府核定之「補償清冊」、被告壬○○
    製作之「印領清冊」、及壬○○據以製作「印領清冊」之「清冊」（按即偵查卷
    第二十二頁該張清冊）附卷可供核對為其依據。惟按犯罪事實，應依證據認定之
    ，無證據不得推定其犯罪事實；被告之自白，非出於強暴、脅迫、利誘、詐欺、
    違法羈押或其他不正之方法，且與事實相符者，得為證據，刑事訴訟法第一百五
    十四條、第一百五十六條第一項分別定有明文。共同被告所為不利於己之供述，
    固得採為其他共同被告之犯罪證據，惟此項不利之供述，依刑事訴訟法（指舊刑
    事訴訟法）第二百七十條第二項之規定，仍應調查其他必要之證據，以察其是否
    與事實相符，自難專憑此項供述，為其他共同被告犯罪事實之認定；共同被告不
    利於己之陳述，固得採為其他共同被告犯罪之證據，惟此項不利之陳述，須無瑕
    疵可指，而就其他方面調查，又與事實相符，始得採為其他共同被告犯罪事實之
    認定，最高法院三十一年上字第二四二三號、四十六年台上字第四一九號等判例
    意旨亦足資參照。經查：
  (1)共同被告壬○○於台中縣調查站調查時固曾自白甲○○係其親戚，其也向甲○○
    提起其因急需用錢，想先挪用其他受補償戶之補償金，虛列在周金泉名下，經甲
    ○○同意於領款後朋分云云，惟嗣後被告壬○○已堅決否認該部分自白之真實性
    ，其所供前後不符，復查無其他證據足認其在台中縣調查站關於此部分自白確與
    事實相符，共同被告壬○○該部分之自白即非無瑕疵。
  (2)共同被告尤希又‧亞芙及甲○○所溢領之補償金，係與各自之兄弟姊妹朋分，並
    未聞及要從中扣取部分給鄉公所之承辦人員，嗣甲○○與尤希又‧亞芙並已將所
    溢領之補償金全部繳回和平鄉公所等情，其事證已詳如前述，且共同被告壬○○
    與尤希又‧亞芙經測謊結果，研判彼二人之否認將溢領的補償金分給壬○○，均
    未說謊，亦有法務部調查局函、測謊問卷、及生理紀錄圖在卷可參，（更一卷第
    一一八至一二三頁）。
  (3)被告甲○○係壬○○之親表弟，已分別據彼二人供述在卷，被告壬○○為分散受
    補償戶張進破被其故意漏列之補償費三十萬六千元，於未告知甲○○之情況下，
    逕自將之分配登載於甲○○之被繼承人周金泉、及尤希又‧亞芙之被繼承人吳東
    漢名下，藉以掩飾，容或其自認為較適當，衡情亦非無此可能。此外又查無其他
    積極證據足認被告甲○○確有公訴人所指之犯行，對被告甲○○自應為無罪之諭
    知。
參、原審對被告壬○○論罪科刑，固非無見，惟查(1)本件僅被告壬○○係依據法令從
    事公務之人員，其餘被告尤希又‧亞芙、甲○○均非公務人員，而係與依據法令
    從事公務之人員犯罪，原審判決於主文記載壬○○、吳德成、甲○○共同依據法
    令從事公務之人員，對於主管之事務，直接及間接圖私人不法之利益，即有未當
    。(2)原判決於論結欄引用刑法第三十一條第一項，而未引用貪污治罪條例第三條
    ，亦有未合。(3)被告甲○○部分，經查並無積極證據足認與其餘二被告共犯上開
    罪行，原審認被告壬○○、尤希又‧亞芙、甲○○三人共犯上開罪行，亦有違誤
    。被告壬○○、甲○○上訴意旨分別指摘原判決不當，非全無理由，本院應將原
    判決撤銷改判，爰審酌被告壬○○在偵查中自白犯行，及其犯罪之動機、目的、
    手段、所生之危害、犯罪後之態度等一切情狀，予以量處有期徒刑二年。其因犯
    貪污治罪條例之罪，受有期徒刑之宣告，爰併依同條例第十七條之規定，予以宣
    告褫奪公權參年。復查被告壬○○未曾受有期徒刑以上刑之宣告，有臺灣臺中地
    方法院檢察署刑案資料查註紀錄表附卷可稽，犯後已表悔悟，於受上開罪刑之宣
    告後，當知警惕，諒無再犯之虞，本院認其所受之宣告刑，以暫不執行為適當，
    爰併予宣告緩刑五年，以勵自新；其溢發予尤希又‧亞芙及甲○○圖私人不法利
    益之三十八萬二千五百元，業經繳回，爰不予宣告追繳，併此敘明。關於被告甲
    ○○部分，爰另為無罪之諭知。
肆、據上論斷，應依刑事訴訟法第三百六十九條第一項前段、第三百六十四條、第三
    百零一條第一項、第二百九十九條第一項前段，貪污治罪條例第二條前段、第六
    條第一項第四款、第八條第二項前段、第十七條，刑法第十一條前段、第二十八
    條、第二百十六條、第二百十三條、第五十五條、第五十九條、第七十四條第一
    款、第三十七條第二項，判決如主文。
本案經檢察官林永義到庭執行職務。
中      華      民      國      九十一   年       五      月     三十   日
                                    臺灣高等法院臺中分院刑事第十庭
                                          審判長法  官  林  照  明
                                                法  官  盧  江  陽
                                                法  官  蔡  名  曜
右正本證明與原本無異。
被告壬○○部分得上訴。
被告甲○○部分，檢察官得上訴，被告不得上訴。
如不服本判決應於收受送達後十日內向本院提出上訴書狀，其未敘述上訴之理由者並
得於提起上訴後十日內向本院補提理由書（均須按他造當事人之人數附繕本）。
                                                書記官    錫  彬
中      華      民      國      九十一   年       六      月      四    日
                                                              Ｉ
